【裁判字號】    92,交上易,42
【裁判日期】    920624
【裁判案由】    過失致死
【裁判全文】
臺灣高等法院高雄分院刑事判決          九十二年度交上易字第四二號
    上  訴  人
    即  被  告  甲○○
    選任辯護人  黃呈祿律師
右上訴人因過失致死案件，不服臺灣屏東地方法院九十一年度交訴字第一九二號中華
民國九十一年十二月二十五日第一審判決（起訴案號：臺灣屏東地方法院檢察署九十
一年度偵字第五三三三號），提起上訴，本院判決如左：
      主      文
上訴駁回。
      事      實
一、甲○○考領有普通小型車駕駛執照，於民國九十一年七月二十三日上午七時許，
    駕駛車號六Ｋ─七四八六號自用小客車，沿屏東縣萬丹鄉○○路，由屏東縣潮州
    鎮往萬丹鄉方向行駛，途經屏東縣萬丹鄉○○村○○路與丹榮路口時，適有李銘
    源騎乘車號ＰＪＹ─０九二號機車同方向行駛在其前方。甲○○本應注意汽車超
    車時，應與前車保持安全間隔距離，並注意車前狀況，隨時採取必要安全措施，
    以防止危險發生，而依當時情況又無不能注意之情事，竟疏未注意保持安全間隔
    ，亦未注意車前狀況，僅嗚按喇叭三下，示意李銘源乙路後，未待李銘源乙路，
    即冒然超車，致其所駕駛之自用小客車右照後鏡，擦撞同向前方騎乘車號ＰＪＹ
    ─０九二號機車之騎士李銘源（未戴安全帽，亦無考領駕駛執照）。李銘源受撞
    後倒地，雖經送醫急救，仍因頭部外傷併顱內出血，而於同年月二十四日十二時
    二十分不治死亡。甲○○於肇事後，偵查犯罪之機關尚未發覺前，即主動向前來
    處理車禍之警員黃萬化坦承為肇事者，並願接受裁判。
二、案經台灣屏東地方法院檢察署檢察官據報相驗後自動簽分偵查起訴。
      理      由
一、訊據上訴人即被告（下稱被告）甲○○矢口否認有過失致死犯行，辯稱：我駕駛
    之小客車停在十字路口，是被害人李銘源騎乘機車從側面撞過來，撞到小客車右
    前門下面，我沒有擦撞被害人，亦未按喇叭警告被害人，警訊中沒有自白肇事云
    云。經查：
  (一)被告甲○○對於車禍發生之經過，已於警訊中坦承：「當時我駕自小客車６Ｋ─
    七四八六號自佳冬鄉石光見出發經潮州沿萬壽路一段外車道往萬丹方向行駛，駛
    快到肇事地路口時，在我同方向前方有一輛機車，我發現後，我就按喇叭三下，
    示意叫對方要靠右邊行駛，我要開過去，不要擋住我車道中間，然後我就駛過，
    在駛過時，『我車右邊後示（視）鏡擦撞到那輛機車』，然後那輛機車就人車倒
    地受傷。」等語甚明（見九十一年相字第四六五號卷第七頁）。嗣於檢察官偵查
    訊問時亦坦認：「當時我由潮州往萬丹（東往西），到肇事路口時，對方騎機車
    在我車道上，我按喇叭，他卻騎更中間，我開過即擦到他，當時我也不知有擦到
    他。」等情不諱（同前揭卷第二十五頁）。而被告所為上開自白，並非出於檢察
    官或警察之強暴、脅迫、利誘、詐欺、違法羈押或其他不正方法，且其汽車「右
    後視鏡」於肇事後，出現向內彎折之現象（卷附現場照片參照，九十一年度相字
    第四六五號卷第十七頁編號３；第十八頁編號５；第十九頁編號７、８），此與
    汽車超車時，接觸點「右後視鏡」（道路交通事故調查報告表第欄，代號７Ｒ
    ）係自前向後之受力方向符合；亦與被告自白汽車肇事時，係「右後視鏡」擦撞
    被害人等語相符。是被告前開自白應可採信。此外，復有道路交通事故調查報告
    表一份及現場照片十二張附卷可供佐證。
  (二)被告甲○○抗辯其警訊筆錄不實在，其沒有自白肇事一節；本院向屏東縣警察局
    屏東分局及台灣屏東地方法院檢察署調取被告九十一年七月二十三日於屏東縣警
    察局屏東分局萬丹分駐所製作之警訊筆錄錄音帶，據上開二單位函復「已查無該
    案件之警訊錄音帶」（見本院卷第五五頁、第五九頁），本院自無從勘驗錄音帶
    查證被告甲○○前開警訊筆錄自白肇事一節之真實性。惟查，被告甲○○於案發
    翌日即九十一年七月二十四日檢察官訊問時亦自白肇事（見相驗卷第二五頁），
    已如前述，而被告亦未抗辯其警訊筆錄係警方以不正之方法取得，則警員訊問被
    告甲○○時縱未依刑事訴訟法第一百條之一第一項規定全程連續錄音，對於被告
    之防禦權並無妨害，對其人權之保障亦無直接關連，本院審酌人權保障及公共利
    益之均衡維護，依比例原則予以衡酌，應認被告警訊筆錄縱未全程連續錄音，其
    訴訟程序雖稍欠完妥，惟仍應有證據能力，被告此部分抗辯，自屬無據。
  (三)被告雖於原審及本院翻異前詞，辯稱係於停車狀態中遭被害人撞擊云云。惟被告
    汽車車身碰撞凹洞處已經重新鈑金回復原狀，故法院無法再行比對或送請有關單
    位鑑定該凹洞究係與機車之何一部位及以如何方式碰撞所造成。就原審勘驗比對
    兩車之相關位置結果，亦僅能推知，該凹洞之位置（依案發現場照片推測）與被
    害人機車之前、後保險桿高度大約相符，與機車踏板之高度則不相符合，應非與
    被害人機車之踏板相互碰撞所造成（被害人機車之前保險桿距離地面約五十三公
    分左右，後保險桿距離地面約五十三公分至五十五公分左右，機車踏板處距離地
    面約三十四點五公分左右，被告汽車車身之碰撞凹洞處（依案發時拍攝之照片推
    測）約距地面三十八公分至四十九公分，此有勘驗筆錄一份及照片八張附卷可參
    ，至於實際碰撞情形如何，仍無從依勘驗結果得知，是被告所辯，尚屬無據，且
    與其在警訊及偵查中所為自白矛盾，本院不能因此為有利被告之認定。
  (四)證人鍾漏得、鍾曾船妹、韓攀桂於本院證稱：我們當時坐在自小客車上，沒有聽
    到按喇叭的聲音，沒有看到前面有機車，只聽到碰撞聲音，不知道車禍如何發生
    等語（見本院卷第三七頁至第四十頁），證人鍾漏得等三人雖在被告所駕駛自小
    客車內，惟並不知道車禍如何發生，自無從採為有利被告之認定；至於其等證稱
    沒有聽到按喇叭的聲音，沒有看到前面有機車一節，顯與被告甲○○於警訊及偵
    查中之自白不符，自係事後迴護被告之飾詞，俱非可採。至於證人楊清智於本院
    證稱：「黃警員（黃萬化）要被告按照他教他的話去說，否則就是拿繩子綁自己
    」、「黃警員教他說如何發生車禍之經過，如何講責任較輕」等語（見本院卷第
    七六頁、第七七頁），被告甲○○於本院隔離訊問時供稱：「黃警員要我於檢察
    官問我話時，要按照他於警局作的筆錄的話去說，不要拿繩子自縛，否則他也沒
    有辦法幫我」、「我強調是摩托車來撞我，但黃警員說我要乙摩托車先過，我不
    知道他說這句話是何意思」云云（見本院卷第七五頁），針對黃萬化警員要求被
    告「按照他教他的話去說」或「按照他於警局所作的筆錄的話去說」﹖其二人所
    述不一，證人楊清智之證言應係迴護被告之飾詞，並非可採。至於被告甲○○請
    求本院向醫院調取被害人李銘源生前因腹膜炎住院開刀之病歷資料，及向監理機
    關調取被害人買車、報考汽、機車駕照之紀錄，均與被告甲○○是否成立過失致
    死罪無關，且本件事證已甚明確，核無調取之必要，併予指明。
二、按汽車超越前車時，應顯示左方向燈並於前車左側保持半公尺以上之間隔超過，
    且汽車行駛時，駕駛人應注意車前狀況，並隨時採取必要之安全措施，道路交通
    安全規則第一百零一條第五款及第九十四條第三項分別定有明文。被告駕車行經
    肇事地點，自應注意遵守上開規定。又前開肇事路段之天候晴朗、日間有自然光
    、道路無障礙物、視距良好等情，亦有道路交通事故調查報告附卷可稽，堪認被
    告無不能注意之情事，惟竟疏於注意，率爾在未保持安全間隔及未注意車前狀況
    之情形下超車，致機車駕駛人李銘源受撞倒地，其有過失，已灼然甚明。本件經
    送台灣省高屏澎區車輛行車事故鑑定委員會鑑定結果，亦同此認定，有該會九十
    一年九月二十日高屏澎鑑字第九一一四二三號函暨所附鑑定意見書在卷足憑（見
    相驗卷第四七頁至第四九頁）。至於肇事時被害人李銘源未載安全帽，且無照駕
    駛機車，依案發當時之跡證觀之，被害人李銘源並無過失責任，僅是民事上損害
    之發生或擴大能否減輕賠償金額之問題，被告甲○○抗辯被害人李銘源同負刑事
    過失責任一節，自屬無據。末查，被害人李銘源確因本件車禍致頭部外傷併顱內
    出血死亡，業經台灣屏東地方法院檢察署檢察官督同法醫人員相驗明確，有相驗
    屍體證明書、驗斷書、勘驗筆錄附卷足憑。是被告之過失行為與被害人李銘源死
    亡之結果間有相當因果關係，亦堪認定。
三、核被告甲○○所為係犯刑法第二百七十六條第一項之過失致人於死罪。被告於肇
    事後，有偵查犯罪權限之機關或人員尚不知為何人肇事前，向到場員警黃萬化坦
    承肇事，並願接受裁判一情，已經證人即屏東縣警察局屏東分局萬丹分駐所警員
    黃萬化於原審結證屬實（見原審卷第二六頁），爰依刑法第六十二條前段自首規
    定，減輕其刑。
四、原審認被告犯過失致死罪，因而適用刑法第二百七十六條第一項、第六十二條前
    段，罰金罰鍰提高標準條例第一條前段之規定，審酌被告並無前科，其過失程度
    非輕，犯後飾詞置辯，且未賠償被害人家屬以成立民事和解等一切情狀，量處有
    期徒刑十月，認事用法並無不合，量刑亦甚妥適，被告上訴否認犯罪，指摘原判
    決不當，為無理由，應予駁回。
據上論結，應依刑事訴訟法第三百六十八條，判決如主文。
本案經檢察官沈紹嘉到庭執行職務。
中    華    民    國     九十二     年       六       月     二十四     日
                              臺灣高等法院高雄分院刑事第一庭
                                  審判長法官  曾永宗
                                        法官  邱永貴
                                        法官  郭玫利
右正本證明與原本無異。
不得上訴。
                                      書記官  張寶花
中    華    民    國     九十二     年       六       月      二十五    日
附錄：本判決論罪科刑法條：
刑法第二百七十六條第一項
因過失致人於死者，處二年以下有期徒刑、拘役或二千元以下罰金。
                                                                    Ａ


司法院資訊處製作；財團法人民間司法改革基金會備份。
